【裁判字號】    98,訴,1720
【裁判日期】    981118
【裁判案由】    不當得利
【裁判全文】
臺灣臺中地方法院民事判決  98年度訴字第1720號
原      告  乙○○
訴訟代理人  李振祥    律師
被      告  駿業通運有限公司
法定代理人  丙○○
訴訟代理人  劉思顯    律師
複代理人    張究安    律師
            甲○○
            丁○○
當事人間不當得利事件，本院於98年11月4日言詞辯論終結，判
決如下：
    主    文
原告之訴及假執行之聲請均駁回。
訴訟費用由原告負擔。
    事實及理由
壹、程序事項：
    按訴狀送達後，原告不得將原訴變更或追加他訴。但擴張或
    減縮應受判決事項之聲明者不在此限。民事訴訟法第255條
    第1項第3款定有明文。本件原告原起訴聲明求為判決：被告
    應給付原告新台幣（下同）545,610元，於訴狀送達後，迭
    以言詞及準備書狀擴張、減縮其訴之聲明，最終之聲明如后
    述，核符合上開法條之規定，應予准許，合先敘明。
貳、實體事項：
一、原告聲明：被告應給付原告525,805元及自起訴狀繕本送達
    翌日起至清償日止，按年息5%計算之利息；原告願供擔保聲
    請宣告假執行。其陳述略以：
  (一)緣訴外人劉文炳於民國（下同）91年5月22日與翔福巴士公
    司（以下簡稱翔福公司）法定代理人即原告於鈞院90年度訴
    字第3690號損害賠償事件成立和解，將其所有車牌號碼MM-0
    18號大客車（以下簡稱系爭車輛）所有權全部移轉予翔福公
    司，和解成立後，翔福公司股東陳武雄復將系爭車輛讓渡予
    原告。原告於91年7月26日將系爭車輛靠行於被告公司按月
    給付靠行費用5,000元，被告竟藉詞代原告繳納92年上期牌
    照稅17,415元、燃料費10,395元，而向原告委託管理系爭車
    輛之陳武雄收取27,805元，惟被告並未代為繳納上開費用，
    而係原告自行繳納；被告復重複向原告收取系爭車輛94年之
    任意險保險費13,000元及94年6月之靠行費用5,000元，而有
    溢收費用之情事。
  (二)原告於94年5月10日就系爭車輛與訴外人方常懿訂立車輛租
    送契約書，將系爭車輛租予方常懿營業，依約方尚懿應按月
    給付原告租金30,000元，支付租金達720,000元時，系爭車
    輛無條件贈送方常懿。詎被告明知系爭車輛乃係原告靠行之
    車輛，所有權仍屬原告所有，竟與方常懿合意將系爭車輛開
    到解體廠，賣給解體廠，得款180,000元，由解體廠將該款
    匯入被告之帳戶，並於98年3月27日辦理報廢，使原告損失
    尚未收取之租金480,000元。
  (三)被告向原告溢收費用金額共45,805元，另未經原告同意擅將
    系爭車輛解體變賣，致原告損失未收之租金480,000元，原
    告依民法第179條及184條第1項之規定，請求被告返還不當
    得利45,805元及賠償損害480,000元。
二、被告聲明：駁回原告之訴；如受不利判決願供擔保免為假執
    行。其陳述略以：
  (一)否認被告有向訴外人陳武雄收取原告委託交付92年上期牌照
    稅及燃料費之款項，原告雖提出附件二為證，但該附件二之
    書面資料，係因原告與訴外人陳武雄合夥成立翔福公司經營
    遊覽車載客業務，因無營業登記，故將系爭車輛靠行於被告
    ，原告及訴外人陳武雄常因系爭車輛之稅捐、營利、規費及
    貸款等帳目有所爭執，故訴外人陳武雄請被告將相關帳目明
    細臚列，方便渠等計算拆帳，因此附件二僅為被告依陳武雄
    之要求及指示所書寫之款項明細表，並非出具給原告之收據
    ，被告亦無重複收取任意險費用。又依原告提出之鈞院和解
    筆錄所示，系爭車輛所有權係屬翔福公司，故原告所為請求
    並無理由。
  (二)否認有原告主張之侵權行為，按訴外人方常懿於94年7月11
    日係以系爭車輛之所有權人自居與被告簽訂寄行委託服務契
    約書（即靠行契約），且方常懿因向被告買受另輛車牌號碼
    KK-306號營業用大客車，同意以系爭車輛賣車所得款項支付
    定金。訴外人方常懿對於出售系爭車輛乙事知之甚詳，原告
    指摘被告誘騙方常懿並非事實。依原告提出與方常懿間之租
    送契約書，原告確有轉讓系爭車輛所有權予方常懿之意思，
    至於原告主張所有權仍屬原告，此乃原告與方常懿間債之關
    係，與被告無關。
三、原告主張系爭車輛為訴外人劉文炳與翔福公司成立和解，將
    系爭車輛所有權讓與翔福公司，嗣由原告於91年7月26日將
    系爭車輛靠行於被告；原告復於94年5月10日就系爭車輛與
    訴外人方常懿訂立車輛租送契約書及系爭車輛嗣由方常懿賣
    給解體廠，得款180,000元匯入被告帳戶等事實，有原告提
    出之和解筆錄、車輛租送契約書、汽車新領牌照登記書（報
    廢）影本等為證，且為被告所不爭執，堪信屬實。
四、本件兩造主要爭執之事實，厥為被告是否未代繳納而向原告
    收取系爭車輛92年上期牌照稅、燃料費、重複向原告收取94
    年任意險之保險費、94年6月行費及是否有原告所指之侵權
    行為致原告受有損害480,000元？經查：
  (一)按當事人主張有利於己之事實者，就其事實有舉證之責任。
    民事訴訟法第277條定有明文；又民事訴訟如係由原告主張
    權利者，應先由原告負舉證之責，若原告先不能舉證，以證
    實自己主張之事實為真實，則被告就其抗辯事實即令不能舉
    證，或其所舉證據尚有疵累，亦應駁回原告之請求；主張不
    當得利請求權之原告，係因自己之行為致造成原由其掌控之
    財產發生主體變動，則因該財產變動本於無法律上原因之消
    極事實舉證困難所生之危險自應歸諸原告，始得謂平。是以
    原告對不當得利請求權之成立要件應負舉證責任，亦即原告
    必須證明其與被告間有給付之關係存在，且被告因其給付而
    受有利益以及被告之受益為無法律上之原因，始能獲得勝訴
    之判決；侵權行為以故意或過失不法侵害他人之權利為成立
    要件，故主張對造應負侵權行為責任者，應就對造之有故意
    或過失負舉證責任（最高法院17年上字第917號判例、91 年
    度台上字第1673號裁判、58年台上字第1421號判例均可供參
    照）。本件原告主張對被告有不當得利及侵權行為損害賠償
    之請求權，既均為被告所否認，依前揭法律規定及最高法院
    判例、裁判意旨，自應由原告就其主張之事實為真正乙節，
    負其舉證之責任。
  (二)原告主張被告向其委託管理系爭車輛之訴外人陳武雄收取92
    年上期牌照稅、燃料費及重複收取94年任意險、94年6月行
    費等事實，雖提出其起訴狀附件二、七、十之彙算單、請款
    單及簽收單為證，惟附件二之彙算單經訴外人陳武雄於台灣
    台中地方法院檢察署檢察官偵查中到庭證稱：其與原告有合
    夥關係，系爭車輛其有1/4股份，由其負責管理車輛，會算
    當時原告有收據，被告沒有收據，其表示重複繳的人可以去
    退回來，到底何人繳的其也不清楚；並證稱：3萬9000元係
    其拿給被告，3萬9000元係稅金不是貸款，係要給被告的錢
    等語；後又改稱：3萬5325元係所有統計出來的錢，3萬9000
    元係訴外人李元君要給原告的錢，3675元係其付給原告等語
    。有被告提出之97年度偵續字第111號不起訴處分書可憑。
    而觀諸彙算單上雖記載「00000-00000=3675付陳經理」等文
    字，然依訴外人陳武雄於偵查中所證內容，其究竟有無代原
    告支付上開稅、費款項予被告，陳武雄前後所述不一，顯有
    可議，自尚難僅據該彙算單即認兩造間有此給付關係存在。
    又原告主張被告重複收取94年任意險費用及94年6月行費部
    分，依原告提出之附件七請款單及附件十收據固均有被告向
    原告收取94年6月行費之記載，惟附件七被告出具之請款單
    係兩造於95年8月14日結算系爭車輛全部費用之紀錄，而附
    件十則為被告簽收各月份行費之收據，二份文書之性質並不
    相同，實難以二者均有94年6月行費之記載，即遽指被告有
    重複收取之情事。另原告主張被告重複收取94年任意險費用
    部分，則僅見於附件十收據下方文字記載，且係由原告自行
    書寫，並無被告人員之簽收，亦未能證明被告有重複收取系
    爭車輛94年任意險費用。此外，原告復未能再舉證證明與被
    告間確有其主張之上述各項給付關係存在，則原告依不當得
    利之法律關係，請求被告返還利益，即屬無據。
  (三)原告主張被告與訴外人方常懿合意將所有權仍屬原告之系爭
    車輛出售予解體廠，不法侵害使原告受有租金之損害480,00
    0元等情，固據原告提出車輛租送契約書、汽車新領牌照登
    記書（報廢）影本為證。惟查訴外人方常懿於94年7月11日
    ，即以系爭車輛之所有人自居，與被告簽訂寄行委託服務契
    約書，靠行被告公司營運之情，有被告提出之汽車運輸業接
    受個別經營者（寄行）委託服務契約書影本在卷可稽。且訴
    外人方常懿於檢察官偵查中亦自承該契約書係其本人所簽立
    ，則該委託服務契約書自堪信屬真正。則訴外人方常懿既以
    系爭車輛所有權人自居而與被告簽訂靠行契約，而原告亦確
    實自94年5月10日起，即將系爭車輛交予方常懿營業，雖原
    告主張依其與訴外人方常懿間之租送契約書約定，於支付租
    金未達720,000元前，系爭車輛所有權仍屬原告，然此情乃
    原告與訴外人方常懿間之約定，尚乏證據足認為被告所明知
    或被告負有探知之義務而未予探知，系爭車輛既已由原告交
    予訴外人方常懿使用，且自94年7月起之靠行費用亦已非由
    原告支付，為原告所不爭執，則被告依其與方常懿間之服務
    契約，認系爭車輛為方常懿所有，而與方常懿合意出售系爭
    車輛，以所售價金供作方常懿向被告另購車輛之定金，尚難
    認為係以故意或過失不法侵害原告之權利，則原告主張被告
    應負侵權行為之賠償責任，顯屬無由。
五、綜上所述，原告未能舉證證明對被告之不當得利及侵權行為
    損害賠償請求權成立，其依民法第179條、第184條規定起訴
    請求被告返還利益及賠償損害，均為無理由，應予駁回。又
    原告之訴既經駁回，其假執行之聲請亦失其依據，應併予駁
    回。
六、本件判決之基礎已為明確，兩造其餘主張、抗辯及聲請調查
    證據，經核均無審酌及調查之必要，附此敘明。
七、訴訟費用負擔之依據：民事訴訟法第78條。
中    華    民    國    98    年    11    月    18    日
                  民事第一庭    法  官  陳文爵
正本係照原本作成。
如對本判決上訴，須於判決送達後20日內向本院提出上訴狀。
中    華    民    國    98    年    11    月    20    日
                                書記官  施玉卿


司法院資訊處製作；財團法人民間司法改革基金會備份。
